【裁判字號】    92,國小上,1
【裁判日期】    920626
【裁判案由】    國家賠償
【裁判全文】
臺灣臺中地方法院民事判決  九十二年度國小上字第一號
    上  訴  人  甲○○
    被上訴人    台中縣政府
    法定代理人  丁○○
    訴訟代理人  丙○○
                乙○○
右當事人間請求國家賠償事件，上訴人對於民國九十二年二月二十四日本院豐原簡易
庭九十二年度豐小字第三二號第一審判決提起上訴，本院判決如左：
    主      文
上訴駁回。
第二審訴訟費用新臺幣佰拾陸元由上訴人負擔。
    事實及理由
壹、事實摘要：
  一、上訴人起訴主張：被上訴人於民國（下同）九十年四月二十日於執行取締違反
      水土保持法之職務時，應注意土地之坐落位置，竟疏於注意而以府農水字第一
      ０七四三二號函誤指上訴人所有坐落台中縣大肚鄉○○段山子頂小段一之一地
      號之土地內，有違規傾倒營建廢棄土之情事，並於九十年七月二十四日開立違
      反水土保持法案件處分書處以上訴人罰鍰新台幣（下同）六萬元，上訴人接獲
      處分書後，嗣於同年八月七日、八月二十八日以書面向被上訴人陳情，被上訴
      人則函覆要求上訴人申請鑑界，上訴人為舉證證明被告行政處分之錯誤，乃申
      請台中縣清水地政事務所鑑界，支出地政規費一萬二千元。經鑑界結果，被上
      訴人所指營建廢棄土並非位在上訴人土地內，雖前開罰緩處分業經撤銷，惟上
      訴人因此支出之地政規費一萬二千元係被上訴人公務員執行職務之過失所造成
      之損害，經上訴人以書面向被上訴人請求賠償，雙方協議不成後，爰依國家賠
      償之法律關係，訴請被上訴人賠償上訴人支出前開費用之損失。被上訴人則以
      ：(1)台中縣大肚鄉公所始為本件違反水土保持法案件查報、取締之主體，被上
      訴人係依該所之查報資料經實地勘查，嗣上訴人申復地號有誤，被上訴人又函
      請台中縣大肚鄉公所依職權調查，經查報無誤後，始做成處罰上訴人之行政處
      分，而被上訴人查明事實後已撤銷罰鍰行政處分，並無過失。(2)又上訴人依國
      家賠償法第二條第二項請求被上訴人賠償其所支出之地政規費一萬二千元，須
      以公務員之行為與損害結果間具有因果關係為要件。準此，上訴人不服被上訴
      人所為之裁罰處分，應依訴願程序做第一次權利保護救濟，而被上訴人對於上
      訴人之裁罰處分尚未執行，上訴人並無損害，所支出之鑑界費用，與被上訴人
      所為之裁罰處分間並無因果關係可言。(3)另被上訴人九十年九月十二日九十府
      農水字第二六○七一七號及九十年九月二十八日九十府農水字第二七三七八八
      號函，係針對上訴人陳情所函復該裁罰處分做成經過之敘述，並未發生任何之
      法律效果，非屬行政處分，僅為觀念通知而已，上訴人並無因被上訴人之函復
      而生任何法律義務，是上訴人縱依函復內容申請鑑界所支出地政規費，亦難認
      為因前開行政處分受有損害。(4)本件上訴人不服被上訴人所為之處分，本可依
      法提出訴願救濟，其所支出之鑑定費用，應係專為其利益而生之舉證費用，並
      非因被上訴人所為之處分而生之損害，從而上訴人依國家賠償法第二條第二項
      之規定，請求被上訴人賠償所支出之鑑界費用一萬二千元，為無理由等語資為
      抗辯。
  二、原審法院則以下列理由，駁回上訴人之請求：
    （一）上訴人主張被上訴人執行取締違反水土保持法之職務時，誤指上訴人所有
          坐落台中縣大肚鄉○○段山子頂小段一之一地號之土地內，有違規傾倒營
          建廢棄土之情事，而開立違反水土保持法案件處分書處以上訴人罰鍰六萬
          元，上訴人為證明系爭處分錯誤，乃申請台中縣清水地政事務所鑑界，支
          出所需地政規費一萬二千元，而經鑑界結果，被上訴人所指之營建廢棄土
          並非位在上訴人土地內，被上訴人始撤銷系爭處分，上訴人以支出上開費
          用係被上訴人公務員執行職務之過失所造成之損害，經上訴人以書面請求
          賠償，雙方協議不成之事實，為被上訴人所不爭執，應堪信為真實。
    （二）系爭罰鍰行政處分係由被上訴人作成，其行政處分之主體係被上訴人，被
          上訴人自應依職權踐行適法之調查事實及證據程序，然台中縣大肚鄉公所
          並非土地測量專業機關，其所為上訴人土地上有營建廢土之查報結果，依
          一般人日常生活經驗可得而知之定則未必正確，因土地位置所在，在當事
          人有爭執時，須經土地測量專業單位施予鑑測始能認定，非具土地測量專
          業者，無法為專業之判斷，此應為一般公務員所能注意，惟被上訴人之公
          務員在上訴人有爭執之情況下，未經土地測量專業單位鑑測，逕以非土地
          測量專業之台中縣大肚鄉公所查報結果認定上訴人土地上有傾倒廢土之事
          實，並處以上訴人罰鍰，其執行職務行使公權力有過失。
    （三）被上訴人之公務員固因過失作成違法行政處分，然而系爭處分尚未對上訴
          人執行，其尚未有罰鍰支出之損害。
    （四）即使上訴人為證明所有土地上並無傾倒廢棄土之事實，依被上訴人九十年
          九月十二日九十府農水字第二六０七一七號函之要求申請土地鑑界，因而
          支出一萬二千元之地政規費，但此項地政規費，上訴人並無因被上訴人之
          要求而有支出之義務，縱未支出此項地政規費，亦得提起訴願、行政訴訟
          之方式請求訴願機關、行政法院撤銷系爭處分，以資救濟，上訴人未以行
          政爭訟之方式，請求撤銷系爭處分，於其自身權利之維護，尚有過失，依
          民法第一百八十六條第二項「如被害人得依法律上之救濟方法，除去其損
          害，而因故意或過失不為之者，公務員不負賠償責任。」之規定，被上訴
          人不必代位其所屬公務員負損害賠償責任。
    （五）從而，上訴人本於國家賠償法第十四條準用第二條第二項請求被上訴人賠
          償損害，即無理由。
  三、上訴人之上訴聲明為：（一）原判決廢棄；（二）被上訴人應給付上訴人一萬
      二千元，及自九十二年一月二十二日起至清償日止，按年息百分之五計算之利
      息；（三）願供擔保請准宣告假執行。其上訴理由為：
    （一）原審已認定被上訴人之公務員執行職務行使公權力時有過失，復又認定被
          上訴人機關無庸賠償，其所為之判斷顯然有判決理由矛盾之違背法令甚明
          。
    （二）上訴人係依據被上訴人之函示而繳費申請鑑界，該函示內容應視為被上訴
          人行政處分之一部分，是以上訴人顯係因被上訴人行政處分之內容而直接
          受有費用支出之損害，該支出自不能認係上訴人無義務之支出，亦不應視
          為上訴人未盡力維護自身之權益，原審判決自有適用法則不當之違背法令
          。
    （三）本件上訴人係依國家賠償法第二條第二項規定訴請被上訴人直接負損害賠
          償責任，並非請求被上訴人代位其所屬公務員賠償責任，原審判決依民法
          第一百八十六條第二項規定認被上訴人不必代位其所屬公務員負損害賠償
          責任云云，其判決自有適用法則不當之違背法令。
    （四）上訴人並未主張國家賠償法第十四條準用第二條第二項之規定，原審判決
          卻逕認上訴人本於國家賠償法第十四條準用第二條第二項之請求權為無理
          由，其判決自有適用法則不當之違背法令。
貳、得心證之理由：
  一、按對於小額程序之第一審裁判之上訴，非以其違背法令為理由，不得為之；上
      訴狀內應記載上訴理由，表明下列各款事項︰（一）原判決所違背之法令及其
      具體內容。（二）依訴訟資料可認為原判決有違背法令之具體事實；而所謂判
      決不適用法規或適用不當者，為違背法令，民事訴訟法第四百三十六條之二十
      四第二項、四百三十六條之二十五、第四百六十八條分別定有明文。
  二、經查：
（一）原審判決認定被上訴人之公務員在上訴人有爭執之情況下，未經土地測量專業
      單位鑑測，逕以非土地測量專業之台中縣大肚鄉公所查報結果認定上訴人土地
      上有傾倒廢土情事，並處以上訴人罰鍰，其執行職務行使公權力有過失。但以
      ，上訴人為證明其土地上並無傾倒廢棄土情事，依被上訴人九十年九月十二日
      九十府農水字第二六０七一七號函之要求申請土地鑑界，因而支出一萬二千元
      之地政規費，此項地政規費，上訴人並無因被上訴人之要求而有支出之義務，
      縱未支出此項地政規費，亦得提起訴願、行政訴訟之方式請求訴願機關、行政
      法院撤銷系爭處分，以資救濟，上訴人未以行政爭訟之方式，請求撤銷系爭處
      分，於其自身權利之維護，尚有過失，而依民法第一百八十六條第二項之規定
      ，駁回上訴人之請求。惟按民法第一百八十六條之規定，係被害人對於加害公
      務員請求損害賠償之依據，且因國家賠償法之施行，而與民法第一百八十六條
      第一項後段規定：「其因過失者，以被害人不能依他項方法受賠償時為限，負
      其責任。」綜合觀察得知，如公務員因過失侵權行為損害人民時，被害人祇能
      向國家請求賠償，不得僅向有過失責任之公務員請求賠償。換言之，民法第一
      百八十六條公務員負侵權行為責任規定，已因國家賠償法之施行，僅於公務員
      執行職務行使公權力時，因故意不法侵害人民之權利，被害人向公務員個人請
      求賠償時始得適用；準此，同法第二項規定：「前項情形，如被害人得依法律
      上之救濟方法，除去其損害，而因故意或過失不為之者，公務員不負賠償責任
      。」，亦僅限於：(1)被害人向公務員請求賠償、(2)該公務員因故意不法侵害人
      民之權利等情形下，始有適用之餘地。因此，原審判決認定被上訴人之公務員
      執行職務行使公權力有過失，但未及釐清國家賠償法第二條之國家賠償責任與
      民法第一百八十六條公務員侵權行為責任之關係，逕依民法第一百八十六條第
      二項規定，認被上訴人不必代位其所屬公務員負損害賠償責任云云，自有適用
      法規不當之違背法令情事。
（二）按公務員於執行職務行使公權力時，因故意或過失不法侵害人民自由或權利者
      ，國家應負損害賠償責任，國家賠償法第二條第二項前段定有明文。姑不論條
      文所謂「國家應負損害賠償責任」係採國家自己責任或國家代位責任理論，然
      國家損害賠償責任之成立，以公務員不法之行為，與損害之發生，有相當因果
      關係為要件。質言之，以行為人之行為所造成之客觀存在事實，依經驗法則，
      可認通常均可能發生同樣損害之結果時，即有相當因果關係；如有此同一條件
      存在，通常不必皆發生此損害之結果，則該條件與結果並不相當，即無相當因
      果關係。經查：
    (1)被上訴人以上訴人未依水土保持法規定，先擬具水土保持計畫，送請主管機關
      核定，而擅自於台中縣大肚鄉○○段山仔頂小段一之一地號土地內違規傾倒營
      建廢土之事實，而於九十年七月二十四日以九十年府農水字第二○九三六八號
      處分書裁罰上訴人六萬元一節，已為兩造共認之事實，惟該罰鍰之行政處分作
      成前，上訴人已於九十年五月八日就查報內容申復，並質疑查報之地號有誤（
      主張堆棄廢棄物之位置應在一之四十七及一之三地號土地內），有申復書一件
      附卷可查，雖被上訴人復函請台中縣大肚鄉公所再行查核，而經該所以九十年
      七月五日九十肚鄉農字第八六五七號函覆：「有關本鄉○○段山仔頂小段一之
      一地號違反水土保持法事件，經查本所查報無誤」等語，惟前開行政裁罰既由
      被上訴人作成，其行政處分之主體係被上訴人，被上訴人自應依職權踐行適法
      之調查事實及證據程序，大肚鄉公所並非土地測量專業機關，其所為上訴人土
      地上有營建廢土之查報結果未必正確，已屬一般人依生活經驗可得之識見，因
      土地位置所在，在當事人有爭執時，須經土地測量專業單位施予鑑測始能認定
      ，非具土地測量專業者，自無從為專業之判斷，此亦為一般公務員所能注意，
      惟被上訴人之公務員（農業局水土保持課人員）在上訴人有爭執之情況下，未
      經土地測量專業單位鑑測，逕以非土地測量專業之台中縣大肚鄉公所查覆結果
      ，認定上訴人土地上有倒廢土之情事，並處以上訴人罰鍰，其執行職務行使公
      權力自有過失。
    (2)惟上訴人請求被上訴人賠償之損害，即上訴人為爭執其土地上並無傾倒廢棄土
      之事實，而依被上訴人九十年九月十二日九十府農水字第二六０七一七號函、
      九十年九月二十八日九十府農水字第二七三七八號函所請，申請土地鑑界而於
      九十年十月十一日所繳付之一萬二千元地政規費。由前開說明可知，被上訴人
      之公務員過失作成前開行政裁罰迄上訴人支出一萬二千元地政規費時止，已歷
      二個半月之許。而被上訴人上開二函，均本於上訴人接獲被上訴人裁罰六萬元
      處分後，分別於九十年八月二十八日及九月二十二日陳情書所為之答覆，縱二
      函中均以「本府顧及台端權益為瞭解事實真相，請台端申請土地鑑界」、「請
      台端‧‧‧以所有權人立場申請複丈鑑界，以明所必要認定之事實‧‧‧倘文
      到十日內礙難辦理。本府仍依公所查報與現場勘查之事實，確認水土保持義務
      人違規事證，依法核辦」等語，請上訴人自行申請複丈鑑界以明事實，但此二
      函既發函於被上訴人機關人員因過失作成違法行政處分之後，充其量僅為重申
      其已作成行政處分之依據及立場而已，是上訴人亦無因被上訴人之函示內容必
      生申請鑑界究明事實之義務，易言之，各該函內容無創設兩造權利義務關係，
      發生拘束兩造之效果，此由上訴人九十年九月二十二日陳情書稱︰『被告不必
      辛苦地自證無罪』等語亦明。倘上訴人依台中縣政府九十年七月二十四日違反
      水土保持法案件處分書備註欄第一項：「受處分人對於本處分書如有不服，得
      於接獲處分書次日起三十日內，依訴願法第五十八條第一項規定，繕具訴願書
      經由本府向行政院農業委員會提起訴願」做第一次權利保護救濟，而不採取一
      再陳情之方式以維護權利（依訴願法第五十七條規定，上訴人若於接獲處分書
      次日起三十日內，向被上訴人作不服原行政處分之表示者，視為已在法定期間
      提起訴願，但應於三十日內補送訴願書），前述違法之行政裁罰，自得經由訴
      願機關依職權調查證據（訴願法第六十七條規定）撤銷之，而有關之鑑界費用
      則由受理訴願機關負擔（訴願法第七十二條參照）。是以，上訴人依被上訴人
      前開二函所請，所支出之鑑界費用一萬二千元，顯係上訴人誤用行政救濟程序
      致生之費用，要與被上訴人過失作成之行政裁罰之間，難謂有相當因果關係存
      在。
三、從而，本件上訴人爰依國家賠償法第第二條第二項規定，請求被上訴人賠償其支
    出之鑑界費用一萬二千元，既因欠缺公務員不法之行為與損害之發生間，有相當
    因果關係之要件，自無從准許，原審駁回上訴人請求之判決，所據理由雖容有違
    背法令之情，但判決結論並無二致，上訴論旨聲明廢棄改判，難謂有理，應駁回
    其上訴。
四、結論：本件上訴為無理由，依民事訴訟法第四百三十六條之三十二第一項、第二
    項、第四百三十六條之十九、第四百四十九條第二項、第七十八條，判決如主文
    。
中      華      民      國    九十二    年      六      月    二十六    日
                            臺灣臺中地方法院民事第五庭
~B審判長法官  張惠立
~B法      官  何世全
~B法      官  王邁揚
右為正本係照原本作成
不得上訴。
中      華      民      國    九十二    年      六      月    二十六    日
~B法院書記官


司法院資訊處製作；財團法人民間司法改革基金會備份。
